【裁判字號】    93,訴,144
【裁判日期】    950619
【裁判案由】    偽造文書等
【裁判全文】
臺灣花蓮地方法院刑事判決               93年度訴字第144號
    公  訴  人  臺灣花蓮地方法院檢察署檢察官
    被      告  己○○
                丁○○
上列被告等因偽造文書等案件，經檢察官提起公訴（92年度偵緝
字第2號、93年度偵字第425號），本院判決如下：
    主  文
己○○行使偽造私文書，足以生損害於公眾及他人，處有期徒刑
肆月，如易科罰金，以佰元折算壹日，偽造之「丙○○」印章
壹個、臺灣柔寶實業股份有限公司八十八年度薪資表上偽造之「
丙○○」印文壹枚均沒收；又公司負責人以詐術逃漏稅捐，處有
期徒刑月，如易科罰金，以佰元折算壹日。應執行有期徒刑
陸月，如易科罰金，以佰元折算壹日，偽造之「丙○○」印章
壹個、臺灣柔寶實業股份有限公司八十八年度薪資表上偽造之「
丙○○」印文壹枚均沒收。
丁○○無罪。
    事  實
一、己○○與其妻楊玉玫、朱全佩（楊玉玫、朱全佩所涉共同行
    使業務上登載不實文書之犯行，均未據檢察官起訴）於民國
    87年間，共同在臺北縣永和市○○路184號2 樓之1成立明人
    有限公司（以下簡稱明人公司），其等透過知情之戊○○介
    紹，分別支付新臺幣（下同）110 萬元、20萬元、30萬元之
    代價與丁○○、謝昔靜（原名謝月娥）、王祖峰，約定由丁○○擔任該公司之掛名董事，謝昔靜、王祖峰擔任該公司之
    掛名股東，用以向各金融機構詐貸款項（己○○、楊玉玫、
    戊○○、丁○○、謝昔靜、王祖峰所涉常業詐欺罪嫌，業經
    檢察官起訴，並經本院以93年度訴字第172 號案件判處己○○、楊玉玫有期徒刑3年，丁○○有期徒刑1年2月、緩刑3年
    ，謝昔靜有期徒刑10月、緩刑3年，王祖峰有期徒刑1年2 月
    ，現上訴於臺灣高等法院花蓮分院審理中；朱全佩則未據檢
    察官起訴）。己○○、楊玉玫、朱全佩既均為明人公司之實
    際成立人，據實登載員工之各類所得扣繳暨免扣繳憑單自為
    其等從事之業務範圍，然其3人明知丙○○及乙○○於87 年
    間均未曾在明人公司任職及支薪，竟共同基於概括之犯意聯
    絡，於88年間某日，在其等業務上應製作之明人公司87年度
    員工各類所得扣繳暨免扣繳憑單上，連續登載丙○○於該年
    度支領明人公司48萬元薪資、乙○○支領明人公司40萬元薪
    資之不實事項，並共同持上開登載不實之員工各類所得扣繳
    暨免扣繳憑單向財政部臺灣省北區國稅局中和稽徵所申報明
    人公司87年度營利事業所得稅而行使，足以生損害於丙○○
    、乙○○，及稅捐稽徵機關處理賦稅事務之正確性。嗣因財
    政部臺灣省北區國稅局、財政部臺北市國稅局分別通知丙○○及乙○○未依法申報綜合所得稅，始查悉上情。
二、己○○係設於臺北市○○區○○路45號3 樓臺灣柔寶實業股
    份有限公司（以下簡稱柔寶公司）之董事長，係公司法規定
    之公司負責人，亦為商業會計法規定之商業負責人，據實登
    載員工之各類所得扣繳暨免扣繳憑單為其從事之業務範圍。
    己○○明知丙○○於88年間，未曾在柔寶公司任職及支薪，
    竟為逃漏柔寶公司之稅捐，而於89年間某日，先委由不知情
    之刻印行人員偽刻丙○○之印章1 個，嗣在臺北市地區某處
    ，於柔寶公司88年度薪資表上填製丙○○領取24萬元之不實
    事項，並持上開偽刻印章在前揭薪資表上偽蓋印文1 枚，用
    以填製不實之會計憑證，及偽造表示丙○○於88年間在柔寶
    公司工作而領有24萬元薪資之不實私文書，己○○之後又承
    接前開事實一之登載不實事項於其業務上作成文書及行使該
    文書之概括犯意，連續在其業務上應製作之柔寶公司88年度
    員工各類所得扣繳暨免扣繳憑單上，登載丙○○於該年度曾
    支領柔寶公司24萬元薪資之不實事項，並持上開偽造之薪資
    表、登載不實之員工各類所得扣繳暨免扣繳憑單，向財政部
    臺北市國稅局中南稽徵所申報柔寶公司88年度營利事業所得
    稅而行使，以此詐術逃漏稅捐，足以生損害於丙○○及稅捐
    稽徵機關處理賦稅事務之正確性。嗣因財政部臺灣省北區國
    稅局通知丙○○未依法申報綜合所得稅，始查悉上情。
三、案經丙○○訴由臺灣板橋地方法院檢察署呈請臺灣高等法院
    檢察署令轉臺灣臺北地方法院檢察署呈請臺灣高等法院檢察
    署令轉臺灣花蓮地方法院檢察署檢察官偵查起訴，及乙○○
    訴由臺灣臺北地方法院檢察署呈請臺灣高等法院檢察署令轉
    臺灣花蓮地方法院檢察署檢察官偵查起訴。
    理  由
壹、被告己○○部分：
一、訊據被告己○○固不否認其為柔寶公司之董事長，且為柔寶
    公司申報88年度各類所得扣繳暨免扣繳憑單資料時，有申報
    丙○○於該年度在柔寶公司支領24萬元薪資，然丙○○實際
    上並未在該公司工作及支薪之事實，核與證人丙○○所證相
    符，並有柔寶公司之變更登記事項卡、88年度薪資表、各類
    所得扣繳暨免扣繳憑單申報書各乙份，及丙○○之各類所得
    扣繳暨免扣繳憑單、財政部臺灣省北區國稅局綜合所得稅核
    定通知書、綜合所得稅核定稅額繳款未申報核定書、財政部
    臺灣省北區國稅局違章案件罰鍰繳款書、財政部臺灣省北區
    國稅局處分書各乙份在卷可稽，此部份事實自堪以認定。惟
    被告己○○矢口否認犯有上開犯行，其辯稱：針對上開事實
    一部份，被告丁○○始為明人公司之負責人，故明人公司是
    否虛偽申報丙○○、乙○○之薪資，與伊無涉；針對上開事
    實二部份，伊所開設的柔寶公司有委請工頭呂玲玲做代工，
    伊89年間登載員工各類所得扣繳暨免扣繳憑單時，是依據呂
    玲玲提供之薪資資料來填寫，因為沒有接觸過呂玲玲以下的
    代工工人，所以根本不知道丙○○未曾在柔寶公司支領薪資
    ，伊之前曾因乙○○被柔寶公司虛報88年度的薪資而被檢察
    官偵查，後來檢察官也對伊作出不起訴處分云云。惟查：
（一）茲將上開事實一得心證之理由論述如下：
    １、卷附明人公司之變更登記事項卡固載明該公司87年度之
        董事為被告丁○○（見臺灣板橋地方法院檢察署90年度
        發查字第2107號卷宗第35頁至第37頁），然該公司之實
        際負責人究竟係被告己○○、楊玉玫、朱全佩3 人？或
        果為被告丁○○，於被告2 人間迭有爭執？而此將影響
        被告2 人究竟有無涉及本件事實之認定，故此部份爭點
        事項自應先予釐清。經調閱本院93年度訴字第172 號案
        件卷宗查核結果，該案之相關證人證述如下：
    （１）證人即本件共同被告丁○○，於法院審理時具結證稱
          ：伊於87年間透過戊○○介紹認識己○○、楊玉玫，
          伊本來是綁鋼筋的，但己○○、楊玉玫要伊擔任明人
          公司掛名的董事，亦即人頭，目的是要伊以公司名義
          向銀行貸款。在掛名擔任明人公司董事期間，朱全佩
          有給1 個B.B.CALL，若他們要伊去銀行辦事情，就會
          以此聯絡。伊第1 次是以柔寶公司職員的名義到寶島
          銀行辦理30萬元貸款，當天是朱全佩經理陪伊去，伊
          得到其中2萬元當作報酬；另1次是去臺北銀行申請貸
          款，那次是楊玉玫、己○○、朱全佩聯絡伊去明人公
          司，再一起前往銀行；還有1 次是去中興銀行申請貸
          款。伊去銀行辦理貸款時，行員會問問題，但朱全佩
          有教伊如何回答，如果回答不出來，朱全佩就會在旁
          幫忙回答。伊辦理貸款時，大部分都是楊玉玫、朱全
          佩、己○○他們3 人陪同，其中己○○比較少，伊在
          臺北有見過王祖峰、謝昔靜1 次，他們也有一起去銀
          行辦貸款，但哪家銀行忘記了。伊擔任明人公司的掛
          名董事只有從事上開貸款事項，沒有另外作其他事情
          ，伊因為參與上開不法行為，總共拿到110 萬元左右
          的報酬，其中50萬元是柔寶公司的支票，其他都是現
          金等語（見該案94年9 月6日審理筆錄第3頁至第16頁
          ）。
    （２）證人戊○○於調查站中證稱：87年間伊居間介紹張耀
          聰、謝昔靜、王祖峰給楊玉玫等人作為人頭，成立明
          人公司，用以向銀行詐貸款項，丁○○因此分得 100
          萬元，謝昔靜部分係由楊玉玫等人給伊25萬元報酬，
          謝昔靜再給伊5 萬元作為答謝，謝昔靜本人則實得20
          萬元，王祖峰部分係由楊玉玫等人給伊20萬元報酬，
          王祖峰本人實得30萬元。其中謝昔靜的20萬元係經由
          伊大姐陳美雲之農會帳戶兌現等語（見該案調查局卷
          宗第5頁至第6頁）。
    （３）證人謝昔靜於法院審理時具結證稱：87年間伊在新竹
          從事清潔工的工作，當年戊○○要伊拿身分證及印章
          ，說要介紹伊作人頭，後來戊○○就帶伊去臺北的銀
          行辦貸款，程序只有蓋章，現場還有丁○○及1 名斷
          臂的男子（即證人王祖峰），至於楊玉玫及己○○是
          否在場，伊不清楚，因為伊不認識他們2 人。在擔任
          明人公司股東期間，除了到臺北辦貸款之外，沒有作
          其他事情，也沒有領明人公司的薪水，但戊○○事後
          有給伊總面額20萬元的支票，伊是經由戊○○的大姊
          即陳美雲之戶頭提領，伊有將其中5 萬元給戊○○作
          為介紹此事的報酬等語（見該案94年9月6日審理筆錄
          第16頁至第22頁）。
    （４）證人王祖峰於法院審理時具結證稱：戊○○於87年間
          跟伊要身分證，說要辦事情，還說要推薦伊去公司上
          班，戊○○有帶伊去永和看己○○及楊玉玫的公司，
          不知說是要投資公司還是開公司，他說己○○確實有
          在做生意。後來有3、4個人帶伊去銀行，其中有陳松
          志、朱全佩，至於己○○、楊玉玫是否也在其中，伊
          不能確定，該3、4人要伊在銀行簽名及蓋章，伊都照
          作，他們還要伊在銀行人員提問時，說伊在公司顧倉
          庫，實際上伊沒有在公司擔任任何職務等語（見該案
          94年10月19日審理筆錄第3頁至第11頁）。
        經核上開4 名證人之證言，可知證人戊○○確有媒介共
        同被告丁○○及證人謝昔靜、王祖峰3 人分別擔任明人
        公司之掛名董事及股東，用以向銀行詐貸款項；而證人
        丁○○、戊○○、王祖峰之證詞，已分別直接或間接指
        向被告己○○及楊玉玫、朱全佩3 人始為實際成立明人
        公司之人；且依據證人陳美雲於調查局之證詞、卷附柔
        寶公司開立之支票影本2 紙、卷附花蓮縣光豐地區農會
        函文暨陳美雲於該農會之相關傳票影本1 份所示（見該
        案調查局卷宗第18頁至第19頁、第57頁至第63頁），可
        知證人謝昔靜於87年間確實曾持有柔寶公司所開立、面
        額分別為15萬元、5萬元之2張支票，該2 張支票嗣由謝
        昔靜委請陳美雲幫忙在其帳戶內兌現，核與證人戊○○
        、謝昔靜上開證述內容相符，益證明人公司確實係由被
        告己○○及楊玉玫、朱全佩3 人成立無誤，本院93年度
        訴字第172號案件亦為相同認定。
    ２、明人公司申報87年度各類所得扣繳暨免扣繳憑單資料時
        ，有申報丙○○、乙○○分別於該年度支領明人公司48
        萬元、40萬元薪資，然丙○○及乙○○實際上均未在該
        公司工作及支薪之事實，業經證人丙○○及乙○○分別
        指述明確，並有明人公司87年度各類所得扣繳暨免扣繳
        憑單申報書，證人丙○○之各類所得扣繳暨免扣繳憑單
        、財政部臺灣省北區國稅局綜合所得稅核定通知書、綜
        合所得稅核定稅額繳款未申報核定書、財政部臺灣省北
        區國稅局違章案件罰鍰繳款書，證人乙○○之各類所得
        扣繳暨免扣繳憑單、財政部臺北市國稅局綜合所得稅核
        定通知書、綜合所得稅核定稅額繳款書、財政部臺北市
        國稅局違章案件罰鍰繳款書各乙份在卷可稽。此外，被
        告丁○○亦於本院供陳明人公司成立的目的就是要向銀
        行詐貸款項，實際上並無經營（見本院95年4 月24日審
        理筆錄第6頁至第7頁），足見明人公司於87年間確實未
        曾雇用證人丙○○、乙○○，亦未支給薪水。則被告己○○、楊玉玫、朱全佩3 人既為明人公司之實際成立人
        ，甚至由其3 人一手主導明人公司向銀行詐貸款項之犯
        行，則明人公司實際上並無營業應為被告己○○所明知
        ，故其辯稱不知有丙○○、乙○○之扣繳憑單，及該 2
        人有無在明人公司工作與其無涉等詞，實難以採信，堪
        認本件連續登載不實事項於明人公司87年度員工各類所
        得扣繳暨免扣繳憑單上，嗣後復共同持以行使者，即為
        被告己○○及楊玉玫、朱全佩無誤。
（二）茲將上開事實二得心證之理由論述如下：
    １、被告己○○上開辯解中所提及之工頭呂玲玲，早於92年
        3 月12日死亡，此有呂玲玲之戶役政資料乙紙在卷可稽
        ，經本院調閱被告己○○所述上開經不起訴處分案件即
        臺灣臺北地方法院檢察署92年度偵字第4871號卷宗查核
        結果，發覺被告己○○於92年4月1日向該案檢察官提出
        薪資表是工頭呂玲玲提供之答辯時，呂玲玲業已死亡，
        故呂玲玲從未在該案作證證述被告所辯是否屬實，則被
        告己○○以1 名業已死亡、無從傳訊到案查證其所述是
        否實在之人為答辯方法，甚至於明知呂玲玲早已死亡之
        情形下（此有被告己○○於本院準備程序後，寄送至本
        院之上開案件不起訴處分書所載內容，可證被告己○○
        早已知悉此事實），猶於本院準備程序中加以隱瞞，而
        要求本院傳喚呂玲玲到庭作證，則被告己○○所辯是否
        實在，自非無疑。
    ２、被告己○○夥同楊玉玫、朱全佩共同虛設明人公司，且
        共同連續登載丙○○於87年度向該公司支領48萬元薪資
        、乙○○於同年度向該公司支領40萬元薪資之不實事項
        於明人公司87年度員工各類所得扣繳暨免扣繳憑單上，
        嗣後復共同持以行使之犯行，既經本院認定屬實，則被
        告己○○與其同夥既於申報明人公司87年度各類所得扣
        繳暨免扣繳憑單資料時，即持有丙○○、乙○○之年籍
        資料而得以為該2 人在明人公司領有薪資之不實申報，
        若謂被告己○○所稱之工頭呂玲玲於翌年亦恰好持有該
        2 人之年籍資料，而據以製作柔寶公司88年度之不實薪
        資資料，實在有過分巧合之嫌，故本件確有跡證足以懷
        疑被告己○○係持87年即有之丙○○年籍資料，再度虛
        報丙○○於88年間在柔寶公司領有薪資，用以逃漏柔寶
        公司之稅捐。
    ３、經查閱本院93年度訴字第172 號卷宗結果，被告己○○
        曾於該案辯稱：柔寶公司自85年起開始做新娘手套外銷
        ，明人公司確實為被告丁○○所開設，且該公司為柔寶
        公司之代工，代工費用是依照每一種手套的包裝、長度
        、工作程序而有所不同，且是以打論計，一般來說純代
        工、不含原料的話，一打連車工的代工費用是1 百多元
        ，若含原料及代工，一打的代工費用要1、2千元等語（
        見該案94年10月19日審理筆錄第17頁、第20頁至第21頁
        ），則雖然被告己○○於該案是解釋明人公司代工費用
        之計算方式，然被告己○○所稱之工頭呂玲玲既同為柔
        寶公司之代工，且據被告己○○於本院所述，明人公司
        與呂玲玲都是柔寶公司的下游代工廠商，差別僅在於呂
        玲玲是個人，明人公司則是公司性質等語（見本院95年
        4月24日審理筆錄第8頁），顯見柔寶公司對被告己○○
        所稱之呂玲玲核算代工費用時，其方式應與被告己○○
        所述上開標準相同，故柔寶公司支付予呂玲玲代工費用
        時，其計算方式既悉以產品之完成數量、種類來決定，
        而非以實際從事代工之工人人數作為標準，則呂玲玲實
        無虛報代工人數、偽造不實薪資資料之動機，況若呂玲
        玲確為柔寶公司之工頭，為何柔寶公司88年度之薪資表
        內（見本院所調臺灣臺北地方法院檢察署92年度偵字第
        4871號卷第46頁至第51頁），俱無呂玲玲向柔寶公司領
        取薪資之紀錄？足證被告所辯實不可採，本件確係其偽
        造不實之薪資表，並據以登載在柔寶公司88年度員工各
        類所得扣繳暨免扣繳憑單上，用以向財政部臺北市國稅
        局中南稽徵所申報而逃漏稅捐無誤。
（三）綜上各節所述，本件事證業已明確，被告己○○之犯行堪
      以認定，應予依法論科。
二、查被告己○○為柔寶公司之董事長，依公司法第8條第1項規
    定，其為柔寶公司之公司負責人，亦為商業會計法第4 條規
    定之商業負責人，而被告己○○所偽造之柔寶公司88年度薪
    資表，除係未經被害人丙○○同意而製作之私文書外，因該
    薪資表乃表示被害人丙○○收受薪資之收據，故亦屬商業會
    計法第15條第1 款規定之商業會計憑證（最高法院94年度臺
    上字第1757號判決意旨參照），至於明人公司87年度及柔寶
    公司88年度之員工各類所得扣繳暨免扣繳憑單，係證明各該
    公司全年度支付員工薪資及代為扣繳綜合所得稅之情形，為
    徵、繳雙方課徵與申報綜合所得稅之依據，其非屬商業會計
    法第15條規定之商業會計憑證（最高法院91年度臺上字第18
    28號判決意旨參照），然各該憑單之製作為被告己○○之業
    務範圍，故自為被告己○○業務上應據實登載之文書。是核
    被告己○○所為上開事實一之犯行，係犯刑法第216 條、第
    215 條之行使業務上登載不實之文書罪；其所為上開事實二
    之犯行，係犯稅捐稽徵法第47條第1 款、第41條之公司負責
    人以詐術逃漏稅捐罪、商業會計法第71條第1 款之以明知不
    實事項填製會計憑證罪、刑法第216條、第210條之行使偽造
    私文書罪，及刑法第216條、第215條之行使業務上登載不實
    之文書罪。被告己○○偽造柔寶公司不實之薪資表復持以行
    使，所觸犯者應為商業會計法第71條第1 款之以明知不實事
    項填製會計憑證罪，及刑法第216條、第210條之行使偽造私
    文書罪，公訴意旨漏未斟酌此點，而認被告己○○此部分所
    為係犯刑法第216條、第215條之行使業務上登載不實之文書
    罪，尚有未洽，惟其基本事實同一，本院自應予審理，並變
    更起訴法條。被告所犯上開事實一之犯行，與楊玉玫、朱全
    佩具有犯意之聯絡及行為之分擔，應論以共同正犯。被告己○○利用不知情之刻印行人員偽刻被害人丙○○之印章1 個
    ，係間接正犯。其偽刻被害人丙○○之印章及偽造被害人丙○○之印文，均為偽造私文書之部分行為，其偽造私文書及
    登載明知為不實事項於其業務上作成文書之低度行為，復均
    為嗣後行使之高度行為所吸收，故皆不另論罪。被告己○○
    前後兩次行使業務上登載不實之文書犯行，時間緊接、觸犯
    構成要件相同之罪名，顯係基於概括犯意反覆為之，應依連
    續犯之規定論以1 罪，並依法加重其刑。被告己○○所犯以
    明知不實事項填製會計憑證罪、行使偽造私文書罪、連續行
    使業務上登載不實之文書罪間，均具有方法目的之牽連關係
    ，應依刑法第55條之規定，從一重論以行使偽造私文書罪處
    斷。再稅捐稽徵法第47條第1 款之規定，係將納稅義務人之
    公司責任，基於刑事政策之考慮，於其應處徒刑範圍內，轉
    嫁於公司負責人，故此情形而受罰之公司負責人，乃屬於「
    代罰」之性質，其既非逃漏稅捐之納稅義務人，當無所謂基
    於概括犯意逃漏稅捐，亦無所謂與他人有逃漏稅捐之犯意聯
    絡及行為分擔可言，又刑法第55條所謂之牽連犯，必須2 個
    以上之行為有方法與結果之關係，始足構成，亦即必須以犯
    1罪之方法行為犯他罪，或以犯1罪之結果行為犯他罪，方得
    成立牽連關係，公司負責人既非逃漏稅捐之納稅義務人，其
    僅係代罰而已，公司以不正當方法逃漏稅捐，縱由該公司負
    責人或其他有權代表公司之自然人代表公司為之，究非屬於
    公司負責人本身之犯罪行為，自與該公司負責人之其他犯罪
    行為間，無方法結果之牽連關係可言（最高法院85年度臺上
    字第6065號判決意旨參照），故被告己○○所犯公司負責人
    以詐術逃漏稅捐罪及行使偽造私文書罪，應予分論併罰，檢
    察官起訴意旨誤認該兩罪為牽連關係，尚有未洽，併此敘明
    。爰審酌被告己○○犯罪之動機、手段、其智識程度、所犯
    造成之損害，及其犯後始終否認犯行，未見悔意等一切情狀
    ，就其所犯分別量處如主文所示之刑。被告己○○所犯上開
    兩罪均係最重本刑為5 年以下有期徒刑之罪，因其犯罪後，
    刑法第41條業於90年1 月10日修正公布施行，由原來犯最重
    本刑為3年以下有期徒刑以下之刑之罪，而受6個月以下有期
    徒刑或拘役之宣告得易科罰金之要件，修改為犯最重本刑為
    5年以下有期徒刑以下之刑之罪，而受6個月以下有期徒刑或
    拘役之宣告得易科罰金之要件，經比較新舊法結果，應以新
    法有利於被告己○○，自應依刑法第2條第1項前段之規定，
    適用裁判時刑法第41條之規定，故就被告所犯上開兩罪均諭
    知易科罰金之折算標準，且定其應執行之刑。被告己○○偽
    造之「丙○○」印章1 個，雖未經扣案，然並無證據證明業
    已滅失，自應與被告己○○在柔寶公司88年度薪資表上偽造
    之「丙○○」印文1枚，同依刑法第219條之規定宣告沒收。
三、公訴意旨另以：被告己○○於申報明人公司87年度不實之員
    工各類所得扣繳暨免扣繳憑單時，有先偽造被害人丙○○、
    乙○○於87年間分別向明人公司領取48萬元、40萬元薪資之
    不實證明，且持以向財政部臺灣省北區國稅局中和稽徵所行
    使，用以逃漏明人公司之營利事業所得稅，因認被告尚涉有
    刑法第216條、第215條（應為刑法第216條、第210條之誤寫
    ）之罪嫌，及稅捐稽徵法第第41條之納稅義務人以詐術逃漏
    稅捐罪嫌等語。經查：本件遍查全卷，並無公訴人所指被告
    己○○偽造之不實薪資證明在卷可證，自難認被告己○○犯
    有偽造薪資證明之犯行；而本件稅捐稽徵法第41條所指之納
    稅義務人為明人公司，不是被告己○○，且被告己○○亦不
    具有同法第47條所規定之代罰身分 (即非公司法規定之公司
    負責人、民法或其他法律規定對外代表法人之董事或理事、
    商業登記法規定之商業負責人），再被告丁○○已陳明明人
    公司實際上並無營業之事實，自難認被告己○○此舉有何逃
    漏明人公司之營利事業所得稅，故亦難認被告己○○有何以
    詐術逃漏明人公司稅捐之犯行。綜上所述，本件查無積極證
    據證明被告己○○犯有上開公訴人所指之犯行，惟公訴意旨
    認此部份與前揭論罪科刑之罪均有連續犯之裁判上1 罪關係
    ，本院爰不另為無罪之諭知。
貳、被告丁○○部份:
一、公訴意旨略以：被告丁○○與被告己○○基於謀議，共同虛
    設明人公司，由被告丁○○擔任該公司之掛名負責人。被告
    丁○○基於幫助被告己○○逃漏明人公司稅捐之犯意，而將
    自己之印章及證件資料交出，使被告己○○嗣得在臺北地區
    某處，製作丙○○及乙○○曾於87年間，向明人公司各領取
    48萬元、40萬元薪資之不實證明，且製成不實之明人公司87
    年度員工各類所得扣繳暨免扣繳憑單後，向財政部臺灣省北
    區國稅局中和稽徵所申報，以詐術逃漏明人公司之稅捐，足
    以生損害於丙○○、乙○○2 人及稅捐稽徵機關處理賦稅事
    務之正確性，因認被告丁○○所為，涉有稅捐稽徵法第43條
    第1 項之幫助納稅義務人以詐術逃漏稅捐罪嫌，及刑法第30
    條、第216條、第215條之幫助行使業務上登載不實之文書罪
    嫌等語。
（一）按犯罪事實應依證據認定之，無證據不得認定犯罪事實；
      又不能證明被告犯罪者，應諭知無罪之判決，刑事訴訟法
      第154條第2項、第301條第1項分別定有明文。再所謂認定
      犯罪事實之證據，係指足以認定被告確有犯罪行為之積極
      證據而言，苟未能發現相當證據，或證據不足為不利於被
      告事實之認定時，即應為有利於被告之認定，更不必有何
      有利之證據，亦不能以推測或擬制之方法，以為裁判基礎
      （最高法院29年度上字第3105號、40年度臺上字第86號、
      56年度臺上字第807號判例意旨參照）。
（二）公訴人認被告丁○○涉有上開罪嫌，無非係以被告丁○○
      之供述、證人丙○○及乙○○之指訴，卷附明人公司之公
      司變更登記文件、丙○○之綜合所得稅核定稅額繳款未申
      報核定書、乙○○之綜合所得稅核定稅額繳款書等，為其
      所憑之論據（至於起訴書所載法務部調查局花蓮調查站刑
      事案件移送書部分，業經檢察官於重覆起訴之93年度訴字
      第173 號案件準備程序中，撤回此證據方法）。訊據被告
      丁○○固不否認明人公司是被告己○○請其作為掛名之負
      責人而虛設，該公司設立之目的在於向銀行詐貸款項，核
      與上開證人戊○○、謝昔靜、王祖峰所證相符，並有前揭
      明人公司之公司變更登記文件、柔寶公司開立之支票影本
      2 紙在卷可稽，此部分事實自堪信為真實。惟被告丁○○
      堅決否認有何公訴人所指之上開犯行，辯稱：伊只是擔任
      明人公司的人頭，並不清楚丙○○及乙○○被虛報支領明
      人公司薪水一事等語。經查：檢察官據以起訴之上開證據
      ，至多僅能證明被告丁○○於87年間曾應被告己○○所請
      ，擔任明人公司之掛名負責人，且明人公司曾向財政部臺
      灣省北區國稅局中和稽徵所申報丙○○於該年度支領明人
      公司48萬元薪資、乙○○於該年度支領明人公司40萬元薪
      資之不實員工各類所得扣繳暨免扣繳憑單之事實，尚無從
      證明被告丁○○允諾擔任明人公司掛名負責人而交出其印
      章及證件資料時，有知悉進而幫助被告己○○申報登載不
      實之明人公司87年度員工各類所得扣繳暨免扣繳憑單的犯
      意；況根據被告丁○○於本院93年度訴字第172 號案件中
      之結證內容，輔以上開證人戊○○、謝昔靜、王祖峰所證
      ，堪認被告丁○○於擔任明人公司之掛名負責人時，僅得
      認知其將與被告己○○及其同夥共犯詐貸銀行款項之犯行
      ，並無認知到被告己○○與其同夥將另持其印章及證件資
      料申報明人公司不實之員工各類所得扣繳暨免扣繳憑單資
      料，故本件自不得以被告丁○○為明人公司87年間之掛名
      負責人的事實，逕認被告丁○○即有幫助被告己○○從事
      此件犯行之犯意。此外，本院查無其他積極證據足資證明
      被告丁○○確有此件犯行，本件不能證明被告丁○○犯罪
      ，揆諸首揭法條及判例意旨，爰為被告丁○○無罪判決之
      諭知。
據上論斷，應依刑事訴訟法第299條第1項前段、第300條、第301
條第1項，稅捐稽徵法第47條第1款、第41條，商業會計法第71條
第1款，刑法第11條前段、第2條第1項前段、第216條、第210 條
、第215條、第55條、第51條第5款、第41條第1項前段、第219條
，罰金罰鍰提高標準條例第1條前段、第2條，判決如主文。
本件經檢察官甲○○到庭執行職務。
中    華    民    國    95    年    6     月    19    日
                        臺灣花蓮地方法院刑事第三庭
                            審判長法  官    鄭培麗
                                  法  官    楊仲農
                                  法  官    鄭光婷
上列正本證明與原本無異。
如對本判決不服，應於送達後10日內，向本院提出上訴狀（應抄
附繕本）告訴人或被害人如對於本判決不服者，應具備理由請求
檢察官上訴，其上訴期間之計算係以檢察官收受判決正本之日期
為準。
                                  書記官
中    華    民    國    95    年    6     月    28    日
附錄本判決論罪之法律條文：
商業會計法第71條第1款：
商業負責人、主辦及經辦會計人員或依法受託代他人處理會計事
務之人員有左列情事之一者，處五年以下有期徒刑、拘役或科或
併科新台幣十五萬元以下罰金：
一  以明知為不實之事項，而填製會計憑證或記入帳冊者。
二  故意使應保存之會計憑證、帳簿報表滅失毀損者。
三  意圖不法之利益而偽造、變造會計憑證、帳簿報表內容或撕
毀其頁數者。
四  故意遺漏會計事項不為記錄，致使財務報表發生不實之結果
者。
五  其他利用不正當方法，致使會計事項或財務報表發生不實之
結果者。
稅捐稽徵法第47條第１款：
(法人或非法人團體負責人之刑責)本法關於納稅義務人、扣繳義
務人及代徵人應處徒刑之規定，於左列之人適用之：
一  公司法規定之公司負責人。
二  民法或其他法律規定對外代表法人之董事或理事。
三  商業登記法規定之商業負責人。
四  其他非法人團體之代表人或管理人。
稅捐稽徵法第41條：
  (逃漏稅捐之處罰) 納稅義務人以詐術或
其他不正當方法逃漏稅捐者，處五年以下有期徒刑、拘役或科或
併科新台幣六萬元以下罰金。
中華民國刑法第216條：
(行使偽造變造或登載不實之文書罪)
行使第二百十條至第二百十五條之文書者，依偽造、變造文書或
登載不實事項或使登載不實事項之規定處斷。
中華民國刑法第210條：
(偽造變造私文書罪)
偽造、變造私文書，足以生損害於公眾或他人者，處五年以下有
期徒刑。
中華民國刑法第215條：
(業務上文書登載不實罪)
從事業務之人，明知為不實之事項，而登載於其業務上作成之文
書，足以生損害於公眾或他人者，處三年以下有期徒刑、拘役或
五百元以下罰金。


司法院資訊處製作；財團法人民間司法改革基金會備份。
